【裁判字號】    96,上,124
【裁判日期】    970812
【裁判案由】    塗銷所有權移轉登記等
【裁判全文】
臺灣高等法院臺南分院民事判決           96年度上字第124號
上  訴  人  甲 ○ ○
            乙○○○
共      同
訴訟代理人  林 永 發  律師
被 上 訴人  丙 ○ ○
訴訟代理人  吳 永 茂  律師
            羅 玲 郁  律師
上列當事人間塗銷所有權移轉登記等事件，上訴人對於中華民國
96年6月6日臺灣臺南地方法院第一審判決（95年度訴字第374號
）提起上訴，本院於97年7月29日言詞辯論終結，判決如下：
    主  文
上訴駁回。
第二審訴訟費用由上訴人負擔。
    事  實  及  理  由
一、被上訴人起訴主張：
  (一)、緣訴外人李有德對於上訴人甲○○有新台幣（下同）3,09
      1,672元債權〈下稱系爭債權，債務本金1,025,468元，
      加計利息後則為1,333,108元；民國（下同）90年7月1
      日至95年2月1日止，依每月應給付32,566元計算，計為1,
      758,564元〉，訴外人李有德並於94年10月5日將系爭債權
      讓與被上訴人。上訴人甲○○明知其財產若經處分即不足
      清償前開債務，基於詐害債權及脫產之目的，於91年2月4
      日將其所有坐落臺南縣永康市○○段6569、6570、6571、
      6572地號（下稱系爭土地），權利範圍均為6分之1，以夫
      妻贈與為原因，移轉所有權登記予其配偶即上訴人乙○○
      ○，上訴人間之前開無償處分財產之行為，已侵害訴外人
      李有德之系爭債權。又被上訴人受讓訴外人李有德之系爭
      債權，被上訴人自得基於債權人之地位，依民法第244條
      第1項之規定，先位聲明求為命撤銷上訴人間之無償贈與
      債權及物權行為，及塗銷所有權移轉登記；並以先位聲明
      如無理由，上訴人間之贈與契約侵害訴外人李有德之債權
      致有無法受償之損害，依民法第184條第1項、第185條之
      規定，求為命上訴人應連帶給付被上訴人3,091,672元本
      息之判決。
      【原審依被上訴人先位聲明判命上訴人間於91年2月25日
      就坐落臺南縣永康市○○段6569、6570、6571及6572地號
      ，權利範圍1/6，所為夫妻贈與之債權行為及所有權移轉
      之物權行為均撤銷；上訴人乙○○○應將上開土地，權利
      範圍1/6之所有權移轉登記塗銷。上訴人就其敗訴部分均
      提起上訴】
  (二)、聲明：
    1.上訴人之上訴駁回。
    2.訴訟費用由上訴人負擔。
二、上訴人則以：
  (一)、上訴人甲○○所有之系爭土地應有部分本即為上訴人乙○
      ○○所有，但為稅賦負擔，始以上訴人甲○○名義登記，
      故上訴人間為夫妻財產贈與登記，實係夫妻財產更名登記
      或回復所有權登記之隱藏行為，並無詐害債權之事實，更
      非脫產或侵權行為。
  (二)、系爭債權已因上訴人甲○○行使抵銷權而消滅：
    1.按判決於上訴期間屆滿確定，但於上訴期間內有合法之上
      訴者，阻其確定，民事訴訟法第398條定有明文。本件系
      爭債權之爭訟事件，業經最高法院於94年7月14日以94年
      度台上字第1275號裁定後，始行確定，亦即系爭債權於94
      年7月14日確定成立，而上訴人甲○○亦自該日起始負有
      清償義務。
    2.又按民法第299條規定：「債務人於受通知時所得對抗讓
      與人之事由，皆得以之對抗受讓人。債務人於受通知時，
      對於讓與人有債權者，如其債權之清償期先於所讓與之債
      權或同時屆至者，債務人得對於受讓人主張抵銷」。上訴
      人甲○○於95年6月7日受系爭債權之讓與通知時，對系爭
      債權讓與人李有德另有下列債權，其清償期均先於所讓與
      之系爭債權，上訴人甲○○自得主張抵銷：
    (1)、上訴人四兄弟共有坐落臺南縣歸仁鄉○○○段二小段12
        64地號部份土地，經臺南縣政府89年2月2日徵收，並領
        得補償費318萬元，扣除上訴人四兄弟共同捐贈予舅公
        30萬元後，由土地共有人四人平均分配剩餘之288萬元
        ，每人應分得72萬元，惟該筆補償費迄今仍由訴外人李
        有德扣留，此債權既於89年2月2日成立，上訴人甲○○
        自得以之抵銷系爭債權。
    (2)、坐落臺南縣歸仁鄉○○○段二小段1264地號，業經臺南
        縣政府徵收後，分割剩餘同地號1264及1264-2地號等二
        筆土地，因訴外人李有德向永康巿農會貸款逾期未償還
        ，遭臺灣臺南地方法院以91年度執慎字第3621號執行事
        件受理，於92年5月29日以210萬元拍定，依土地共有人
        四人平均分配，則訴外人李有德應償還上訴人甲○○52
        5,000元及遲延利息127,479元（利息計算方式：92年5
        月29日至95年3月29日計為34個月，相對年利率8.75％
        ，525,000×8.75％×34÷12＝127,479），此部分債權
        係於92年5月29日拍定日成立，上訴人亦得主張以之抵
        銷系爭債權。
    3.又臺灣高等法院臺南分院90年度上字第252號判決書主文
      第二項「自90年7月1日起至合夥解散之日止，按月給付李
      有德32,566元」利息債權部分，原審固認上訴人甲○○應
      給付自90年7月1日起至兩造合夥解散日即94年5月11日止
      ，共計1,509,977元予訴外人李有德等情。然查：
    (1)、上訴人甲○○與訴外人李有德合夥購買臺南縣歸仁鄉○
        ○○段一小段3、5、6、8、9、10、11、12地號等八筆
        土地，及上訴人甲○○私人所有之臺南縣永康市○○段
        220地號土地，均供作訴外人李有德向第一銀行大灣分
        行貸款之擔保，然因訴外人李有德停止給付貸款利息，
        致該等土地均遭查封拍賣等情，亦與臺灣臺南地方法院
        91年度重訴字第118號判決書內容所載：「借款人李有
        德自90年7月27日起就停止付息，被告李有德停止付息
        後，立即設定本案系爭抵押權予媳婦丙○○，極為明顯
        之脫產」，及被上訴人自承「訴外人李有德因無力墊付
        利息，終致土地遭法院查封拍賣」等情相符，足見訴外
        人李有德自90年7月27日起即未再墊付利息。
    (2)、上開原確定判決既係以訴外人李有德需有墊付利息為前
        提，上訴人甲○○始有按月返還墊款之義務，則上開判
        決確定後，訴外人李有德未再代墊利息，致合買之土地
        遭法院拍賣，情況已有變遷，基於衡平及法之續造法理
        ，上訴人自90年7月27日起應不再負有返還利息之義務
        。是以，訴外人李有德之利息給付至90年7月27日為止
        ，實際墊付利息僅26日（即自90年7月1日至90年7月27
        日），共計28,223元，原審判決認此部分利息債權共計
        1,509,977元，顯有違誤。
    4.基上，被上訴人自訴外人李有德處受讓之系爭債權總計為
      1,053,691元（1,025,468＋28,223＝1,053,691），然上
      訴人甲○○對於債權讓與人李有德則有1,372,479元（720
      ,000 ＋525,000＋127,479＝1,372,479）。上訴人甲○○
      並於95年4月3日以存證信函第71號，向被上訴人及李有德
      為抵銷之意思表示，則系爭債權經上訴人甲○○行使抵銷
      權後，已不存在，被上訴人所受讓之債權並不存在，該債
      權讓與無效。從而，被上訴人以請求撤銷及塗銷系爭土地
      所有權贈與移轉登記，即無理由。
  (三)、又縱依原審法院所認被上訴人尚存有債權1,815,445元，
      然上訴人甲○○尚擁有坐落臺南縣歸仁鄉○○○段二小段
      771地號面積483平方公尺土地，該不動產業經原審委託「
      立德不動產估價師事務所」鑑定後，價值為1,738,800元
      ，與原審所認被上訴人上開債權相較，僅差距76,645元，
      原審未作補提不足擔保金適法處置，而判決撤銷上訴人間
      之贈與行為並應塗銷所有權移轉登記，顯有違誤。
  (四)、訴外人第一銀行曾於92年2月25日聲請強制執行訴外人李
      有德於系爭土地應有部分，並提出系爭土地登記謄本乙份
      ，經臺灣臺南地方法院以92年度執字第8003號執行事件受
      理，依該份土地謄本所載，系爭土地共有人已無上訴人甲
      ○○，而上訴人乙○○○除原應有部分1/6外，並增加自
      上訴人甲○○移轉而來之應有部分1/6，是訴外人李有德
      於92年2月25日已知悉上訴人間移轉登記系爭土地應有部
      分之事實；又訴外人李有德應有部分遭拍定後，執行法院
      尚於93年2月25日通知其他共有人行使優先購買權，訴外
      人李有德自該通知函內容，亦可得知上訴人甲○○已非共
      有人之事實；被上訴人另曾於92年11月18日就該執行事件
      具狀聲明參與分配，足見被上訴人早於92年11月8日即知
      悉上訴人間移轉系爭土地應有部分之事實。從而，被上訴
      人遲至95年2月6日始提出本件撤銷訴訟，已逾1年除斥期
      間，其撤銷權已喪失等語，資為抗辯。
  (五)、聲明：
    1.原判決廢棄。
    2.被上訴人在第一審之訴駁回。
    3.第一、二審訴訟費用由被上訴人負擔。
三、兩造不爭執事項：
  (一)、依臺灣臺南地方法院89年度重訴字第31號、本院90年度上
      字第252號及最高法院94年度台上字第1275號請求清償債
      務事件之確定判決，訴外人李有德對於上訴人甲○○有：
      「1,025,468元本金債權，及自民國89年1月12日起至清
      償日止，按年息百分之5計算之利息債權；自90年7月1
      日起至合夥解散之日止，按月給付32,566元」之債權。
  (二)、訴外人李有德將系爭債權讓與被上訴人乙節，業經並通知
      上訴人甲○○知悉，上訴人甲○○並於95年4月3日以臺南
      郵局興華街三支局第71號存證信函回覆。
  (三)、上訴人甲○○於91年2月4日以夫妻贈與為原因，將其所有
      之系爭土地應有部分（均為1/6）贈與上訴人乙○○○，
      並於91年2月25日完成所有權移轉登記。
  (四)、上訴人甲○○移轉登記系爭土地之應有部分予上訴人乙○
      ○○時，名下尚有坐落在臺南縣歸仁鄉○○○段二小段77
      1地號土地。
  (五)、訴外人李有德及李王桂枝所有系爭土地之應有部分（各1/
      6），於92年間經臺灣臺南地法院92年度執字第8003號事
      件拍賣，被上訴人曾於92年11月18日具狀向臺灣臺南地方
      法院參與分配。
  (六)、訴外人第一商業銀行為訴外人李有德、李王桂枝將系爭土
      地之應有部分（各1/6）設定抵押權予被上訴人一事，提
      起撤銷抵押權登記事件，並由臺灣臺南地方法院以91年度
      重訴字第118號判決確定在案。
  (七)、以上事項，有債權讓與契約書、臺南興華街郵局950403第
      71號存證信函暨掛號回執、臺南縣永康地政事務所95年4
      月25日所登記字第0950003401號函所附贈與申請登記資料
      （見原審補字卷第58頁，原審卷第90至96、100至132頁）
      ，並經本院依職權調閱臺灣臺南地方法院91年度重訴字第
      118號、92年度執字第8003號、89年度重訴字第31號、本
      院90年度上字第252號及最高法院94年度台上字第1275號
      等案卷核閱無誤，且為兩造所不爭執，自為真實。
四、至於被上訴人主張上訴人甲○○為脫免債務，竟將其所有之
    系爭土地應有部分以夫妻贈與為原因，移轉登記為上訴人乙
    ○○○所有，上開贈與行為已有害被上訴人債權，且為惡意
    侵害被上訴人之權利等情，則為上訴人所否認，並以前開情
    詞置辯。是本件應先審酌者為：(1)、被上訴人受讓自訴外人
    李有德之系爭債權是否因上訴人甲○○主張抵銷而消滅？(2)
    、上訴人間之贈與行為是否有害被上訴人債權？(3)、若被上
    訴人得主張撤銷權，是否已逾一年除斥期間而消滅？經查：
  (一)、按債權人得將債權讓與於第三人。又債權之讓與，非經讓
      與人或受讓人通知債務人，對於債務人不生效力。債務人
      於受通知時，對於讓與人有債權者，如其債權之清償期，
      先於所讓與之債權或同時屆至者，債務人得對於受讓人主
      張抵銷，民法第294條第1項、第297條第1項前段、第299
      條第2項分別定有明文。本件上訴人甲○○辯稱其對於訴
      外人李有德另有債權存在，經抵銷後，被上訴人受讓之債
      權業已不存在等語。經查：
    1.訴外人李有德對於上訴人甲○○享有本件系爭債權乙節，
      業經訴外人李有德取得臺灣臺南地方法院89年度重訴字第
      31號、本院90年度上字第252號及最高法院94年度台上字
      第1275號請求清償債務事件之勝訴確定判決，經本院調閱
      上開案卷查明屬實。而前開確定判決，係訴外人李有德主
      張伊與甲○○於七十九年間，共同出資各二分之一購買土
      地出資，為支付土地價金，由李有德為名義人，分別向第
      一商業銀行辦理抵押權設定，貸款總計2,870萬元，依合
      夥契約約定，甲○○應負擔上開借款本金及利息債務二分
      之一。自82年3月起，甲○○即未再負擔其應付之貸款利息
      ，全由訴外人李有德墊付，訴外人李有德本於兩造之合夥
      契約，請求甲○○支付自82年3月起至90年6月30日止，為
      甲○○墊支之利息，及自90年7月1日起至合夥解散之日止
      ，按月給付其為甲○○墊支之二筆貸款之利息。前揭確定
      判決事實法院審理結果，認訴外人李有德得請求及甲○○
      得抵銷之金額後，判命甲○○應給付李有德1,025,468元
      及法定遲延利息，以及甲○○應自90年7月1日起合夥解散
      之日止按月給付李有德32,566元確定在案。而此確定之給
      付判決，即已確認李有德對甲○○有82年3月起至90年6月
      30日墊付利息1,025,468元之債權存在，並命甲○○給付
      ，亦即確定訴外人李有德之債權在82年3月起至90年6月30
      日間陸續成立，金額計1,025,468元，並均屆清償期，甲
      ○○有即為給付之義務。至於命甲○○給付自90年7月1日
      起至合夥解散之日止有每月32,566元部分，亦係肯認該按
      月墊付利息之將來繼續性債權存在而命甲○○給付。是上
      訴人抗辯爭訟事件最高法院於94年7月14日以94年度台上
      字第1275號裁定後，始行確定，系爭債權於94年7月14日
      確定成立云云，顯非可取。
   2.承上所述，訴外人李有德於82年3月起至90年6月30日即陸
     續對上訴人甲○○有本件系爭債權存在，則上訴人甲○○
     所抗辯本件可供抵銷之債權中，暫不論該債權是否真正，
     但其中：「二人合夥土地（即台南縣歸仁鄉○○○段一
     小段3、5、6、8、9、1 0、11、12等地號）遭臺灣臺南地
     方法院執行處拍賣之債權即4,311,000元，係於94年3月9日
     發生；坐落台南縣歸仁鄉○○○段二小段1264地號，經
     台南縣政府徵收後，分割剩餘同地號1264及1264-2地號等
     土地，因李有德向永康巿農會貸款逾期償還，遭臺灣臺南
     地方法院執行處拍賣之債權即525,000元」，係於92年5月
     29日發生；上開二筆債權分別自債權發生日即94年3月9
     日、92年5月29日起算之遲延利息」等三筆債權，債權清償
     期均成立在後，自不符合上開民法第299條第2項可對債權
     受讓人即被上訴人主張抵銷之範圍。是以，上訴人就此部
     分主張抵銷之抗辯，自不足採。
   3.至於上訴人抗辯：臺南縣政府於89年2月2日徵收坐落臺南
     縣歸仁鄉○○○段二小段1264地號部份土地，共受領補償
     金318萬元，其中贈與舅公30萬元後，尚有剩餘288萬元，
     應由上訴人甲○○、訴外人李有德及其他兄弟共四人平均
     分配，每人應可得72萬元，然該筆款項迄今仍由訴外人李
     有德扣留，可與本件系爭債權主張抵銷等語。經查，上訴
     人甲○○對於訴外人李有德之上開請求返還補償金債權，
     係於89年2月2日成立乙節，為被上訴人所不爭執（見原審
     卷第312至313頁）。再據訴外人李進春及李秀花（即上訴
     人甲○○其他兄弟之繼承人）二人於本院90年度上字第25
     2號事件，均到庭證述自訴外人李有德受領土地徵收補償款
     72萬元，李進春並證述訴外人李有德有請李進春傳話給上
     訴人甲○○告知該徵收款其亦有乙份等情（見該卷宗第67
     、69頁），足信上訴人甲○○所述為真。從而，上訴人甲
     ○○對於李有德之徵收補償金債權於89年2月2日即已存在
     ，而訴外人李有德迄未給付該補償金予上訴人甲○○，則
     上訴人甲○○主張以此徵收補償金債權主張與本件系爭債
     權相抵銷，即有理由。
   4.基上，訴外人李有德對上訴人甲○○享有系爭債權，經讓
     與被上訴人後，如以系爭債權其中「1,025,468元之本金
     債權，及自89年1月12日起至清償日止按年息百分之5計算
     之利息債權」，與上訴人甲○○對於李有德之「72萬元債
     權，及自89年2月2日起至清償日止之遲延利息債權」相抵
     銷，則被上訴人對於甲○○尚有本金305,468元債權存在（
     另尚有本金為1,025,468元部分自89年1月12日起至89年2月
     1日止，按年利率百分之5計算之利息債權；及本金305,468
     元部分自89年2月2日起至清償日止按年利率百分之5計算之
     利息債權）。再加計系爭債權「自90年7月1日起至兩造
     合夥解散之日（即94年5月11日為基準日；按兩造均同意解
     散基準日為合夥購買土地，最後一筆土地經法院拍定，並
     核發權利移轉證書之日，見原審卷第314頁），共計為46個
     月又11天，按月以32,566元計算，總計為1,509,977元」。
     綜上計算，則被上訴人對於上訴人甲○○之債權至少有1,8
     15,445元債權存在（尚不計利息債權部分），應足認定。
     雖上訴人抗辯：自90年7月1日起至合夥解散之日止，按月
     給付李有德32,566元利息債權部分，因李有德自90年7月27
     日起即未再墊付利息，上訴人自90年7月27日起應不再負有
     返還利息之義務，李有德此部分僅得請求自90年7月1日至
     90年7月27日止，共計28,223元云云。然查，上訴人甲○○
     於前開確定判決之訴訟中，已抗辯李有德自90年7月起即停
     止付息，不得再為此部分請求，而該確定判決則已認上訴
     人甲○○給付李有德自90年7月1日起至合夥解散之日止，
     按月給付李有德32,566元之債務存在，並判命給付，有本
     院90年度上字第252號民事判決附卷可參（見原審補字卷第
     20至40頁），則上訴人甲○○於本院再執此抗辯，委無足
     取。
  (二)、上訴人又抗辯：系爭土地應有部分6分之1為上訴人乙○○
      ○於76年間所買受，因節稅之故而登記於上訴人甲○○名
      下，是上訴人間所為移轉登記行為，實係回復登記，並非
      贈與云云。經查：
    1.按當事人主張有利於己之事實者，就其事實有舉證之責任
      ；又依土地法所為之登記，有絕對效力，民事訴訟法第27
      7條第1項、土地法第43條分別定有明文。本件系爭土地應
      有部分6分之1原登記為上訴人甲○○所有，再由上訴人甲
      ○○以贈與為原因移轉登記為上訴人乙○○○所有之事實
      ，有臺南縣永康地政事務所95年4月25日函檢附兩造間移
      轉系爭土地應有部分之相關資料附卷足參（見原審卷第10
      0至132頁），依上開登記具有公信力原則，上訴人如否認
      登記之正確性，自應對系爭土地應有部分為6分1為上訴人
      乙○○○所有之事實負舉證責任。
    2.關於系爭土地應有部分6分之1登記至上訴人甲○○名下過
      程，據證人即系爭土地應有部分6分之1之前所有權人配偶
      李秀芬於原審到庭證稱：（問：你是否知悉永康市○○段
      6569、6570、6571及6572等四筆土地如何移轉登記的過程
      ？）…據我先生告訴我這四筆土地是四兄弟一起出錢合買
      的。…我先生後來從事怪手的工作，事業經營不善，他們
      兄弟就開始處理土地的事情，我先生就四筆土地應有的權
      利是否有出售給被告方面我不清楚也不記得了。…系爭土
      地為何登記給被告甲○○所有，可能是我先生欠錢，然後
      向被告甲○○借錢，才把土地登記在被告甲○○名下」、
      「（問：是否知悉被告乙○○○為了還錢有把錢拿出來？
      ）我知道被告乙○○○有私房錢，但是被告甲○○有無拿
      錢出來我不清楚，被告乙○○○有把拿錢出來，至於拿多
      少錢我就不清楚，當時也是要我們把錢拿出來是同一時候
      ，也是兄弟間因為事業的問題。被告乙○○○有無因為把
      錢拿出來而分得土地我不清楚。我是聽我先生講說被告乙
      ○○○有把錢拿出來，而且我知道被告乙○○○從事美髮
      業，是老闆賺很多錢，確實有私房錢」等情（見原審卷第
      171至172頁）。顯然證人李秀芬僅知悉系爭土地為其配偶
      與其他兄弟共同出資購買之事實，然於分產時，其配偶於
      系爭土地之應有部分究因向上訴人甲○○借款而登記為上
      訴人甲○○所有，或因上訴人乙○○○出資購買，而登記
      予上訴人乙○○○所有乙節，並不知悉。至於證人李秀芬
      雖表示曾聽聞他人提及上訴人乙○○○有出資之情，但此
      究非證人親自見聞，未必可信。況縱認上訴人乙○○○確
      有出資之實，但據證人李秀芬之陳述，其配偶與兄弟合夥
      投資之事業，每人需再提供資金，則上訴人乙○○○當時
      拿出之資金，非無可能為上訴人甲○○之合夥事業提供資
      金；再參酌上訴人甲○○於74年間即因買賣關係而登記為
      系爭土地共有人，十餘年來均未變動，但其與訴外人李有
      德間清償債務事件，經臺灣臺南地方法院89年度重訴字第
      31號於90年7月4日第一審判決敗訴後，事隔數月即贈與予
      上訴人乙○○○，贈與之時間亦過於巧合，不無疑義。
    3.基上，上訴人對於辯稱系爭土地係上訴人乙○○○於74年
      間所購買，而登記於上訴人甲○○名下之情，除上開證人
      李秀芬模糊不清之證詞外，復無其他事證供本院斟酌，本
      院自難採信為真正。
  (三)、按民法第244條第1項之撤銷訴權，依同法第245條規定，
      自債權人知有撤銷原因時起，一年間不行使而消滅。該項
      法定期間為除斥期間，其時間經過時權利即告消滅。此項
      除斥期間有無經過，縱未經當事人主張或抗辯，法院亦應
      先為調查認定，以為判斷之依據（最高法院85年度台上字
      第1941號判例意旨參照）。本件上訴人雖抗辯：縱認上訴
      人間就系爭土地應有部分6分之1之贈與行為有害被上訴人
      債權，被上訴人之撤銷訴權已逾1年除斥期間而消滅云云
      ，並提出臺灣臺南地方法院92年執速字第8003號拍賣公告
      、通知土地共有人行使優先承買權之通知、第一商業銀行
      追加執行時提出之系爭土地登記謄本為憑（見原審卷第18
      5至187、212至224頁）。惟查：
    1.經本院調閱上開執行卷宗，依執行債權人所提出之土地登
      記謄本上，系爭土地共有人確無上訴人甲○○，共有人之
      一即上訴人乙○○○則記載「權利範圍1/3」、「登記原
      因：夫妻贈與」、「登記日期：民國91年2月25日」等內
      容；但審閱全卷宗，並無執行債務人李有德（即本件債權
      讓與人）或其配偶李王桂枝閱覽卷宗之相關記錄，難認李
      有德或李王桂枝業已知悉上訴人間有贈與系爭土地應有部
      分之情；又被上訴人固於該執行事件有具狀參與分配之實
      ，並指定送達代收人為吳永茂律師，然該執行卷宗亦無被
      上訴人或其指定送達代收人閱覽卷宗之記錄，亦不足認定
      被上訴人或其送達代收人知悉上訴人間贈與系爭土地之事
      實。
    2.至於上訴人其餘提出上開92年度執速字第8003號執行事件
      之拍賣公告，並無隻字提及上訴人間贈與不動產之記錄；
      而該執行事件拍定後，固經執行法院函詢共有人是否行使
      優先承買權，該通知函所列共有人固無上訴人甲○○，但
      此亦不足推知被上訴人或本件債權之讓與人李有德知悉上
      訴人間有贈與系爭土地之事實。上訴人徒以上開土地登記
      謄本、執行法院通知或被上訴人具狀參與分配之事實，認
      被上訴人或本件債權讓與人即李有德知悉上訴人間讓與系
      爭土地應有部分已逾1年之久，尚屬無據，並非可採。本
      院綜合上開調查，並無相關事證足資認定被上訴人或其債
      權讓與人李有德於起訴前已知悉上訴人間有贈與系爭土地
      應有部分之情，且期間已逾1年，則被上訴人提起本件撤
      銷詐害債權之訴訟，於法並無不可。
  (四)、又債權人依民法第244條規定，撤銷債務人所為之無償行
      為，祇須具備下列之條件，即為債務人所為之法律行為，
      其法律行為有害於債權人，其法律行為係以財產權為目的
      ，不以債務人知有損害債權人之債權為必要。故債之關係
      存續中因債務人之行為，致有礙債務履行或增加履行困難
      者，即應認為有損於債權人之權利。經查，本件上訴人甲
      ○○贈與系爭不動產予上訴人乙○○○後，其名下僅剩餘
      坐落臺南縣歸仁鄉○○○段二小段771地號之土地，為兩
      造不爭之事實，而上開土地經原審囑託鑑定機關鑑定，提
      供參考之鑑定報告固計算該筆土地於91年度價值為1,738,
      800元，有不動產估價報告書附卷可參（見原審卷第358至
      377頁）。惟審諸上開不動產估價報告書，單以土地公告
      地價為基準，並按其面積計算出總價值，既未考量該筆土
      地現為道路，並無可供開發利用之處，於市場上亦無交易
      之可能，除冀望政府徵收獲得補償外，幾無任何交易價值
      可言；況縱認上開土地確有1,738,800元之價值，依上開
      計算結果，上訴人甲○○積欠之債務達181餘萬元，如經
      換價再扣除一切費用及稅賦，顯然該土地價值仍不足清償
      上訴人甲○○之債務。從而，上訴人甲○○將其名下尚有
      價值且可供交易標的之系爭土地贈與上訴人乙○○○後，
      顯然已有害被上訴人受讓債權之滿足。
  (五)、末按債務人所為之無償行為，有害及債權者，債權人得聲
      請法院撤銷之，民法第244條第1項定有明文。又民法第24
      4條之撤銷權，其客體乃包括債務人所為債之行為及物權
      行為，債權人行使此項撤銷權，既可同時訴請撤銷債務人
      所為債之行為及物權行為，亦可僅訴請撤銷債務人所為債
      之行為；如果不動產物權契約業經辦理登記，則前者債權
      人得訴請登記名義人塗銷，後者則得訴請移轉登記（最高
      法院88年度台上字第259號判決意旨參照）。上訴人甲○
      ○於91年2月4日將系爭土地應有部分6分之1之贈與上訴人
      乙○○○，既已害及被上訴人之債權，依前揭說明，被上
      訴人自得請求撤銷系爭贈與之債權行為、所有權移轉登記
      之物權行為，並請求上訴人甲○○、乙○○○塗銷系爭因
      贈與所為之所有權移轉登記。
五、綜上所述，本件被上訴人對於上訴人甲○○尚有計約181餘
    萬元之債權（尚不含利息債權部分）存在，上訴人甲○○卻
    將名下可供交易之標的即系爭土地以贈與為原因，移轉登記
    予上訴人乙○○○所有，僅餘無市場交易可能之道路用地，
    所為之無償行為應足生損害於被上訴人受讓債權之滿足。從
    而，被上訴人依據民法第244條第1項規定，請求撤銷上訴人
    間就系爭土地以贈與為原因所為之債權行為及物權行為，併
    請求上訴人乙○○○塗銷系爭土地之所有權移轉登記回復登
    記予上訴人甲○○所有，要無不合，應予准許。原判決為上
    訴人敗訴之判決，經核於法並無不合。上訴論旨求予廢棄改
    判，為無理由，應予駁回。
六、本件判決結果已臻為明確，兩造其餘關於先位或備位之訴部
    分之攻擊、防禦或舉證，經本院斟酌後，認對於判決結果已
    不生影響，爰不逐一論述，併予敘明。
七、據上論結，本件上訴為無理由，依民事訴訟法第449條第1項
    、第78條、第85條第1項前段，判決如主文。
中    華    民    國    97    年    8    月    12    日
                  民事第二庭    審判長法  官  丁振昌
                                      法  官  吳上康
                                      法  官  李素靖
上為正本係照原本作成。
如對本判決上訴，須於判決送達後20日內向本院提出上訴狀，未
表明上訴理由者，應於上訴後20日內，向本院提出理由書（須附
繕本）。依法須繳納裁判費並應委任律師為訴訟代理人，始得上
訴。
中    華    民    國    97    年    8     月    14    日
                                      書記官  林鈴香
【附記】
民事訴訟法第466條之1：
(1)對於第二審判決上訴，上訴人應委任律師為訴訟代理人。但上
  訴人或其法定代理人具有律師資格者，不在此限。
(2)上訴人之配偶、三親等內之血親、二親等內之姻親，或上訴人
  為法人、中央或地方機關時，其所屬專任人員具有律師資格並
  經法院認為適當者，亦得為第三審訴訟代理人。
民事訴訟法第466條之2：
  上訴人無資力委任訴訟代理人者，得依訴訟救助之規定，聲請
  第三審法院為之選任律師為其訴訟代理人。


司法院資訊處製作；財團法人民間司法改革基金會備份。
